【裁判字號】    97,消債更,387
【裁判日期】    980525
【裁判案由】    更生事件
【裁判全文】
臺灣基隆地方法院民事裁定           97年度消債更字第387號
聲  請  人  甲○○
即  債務人              2樓
上列當事人因消費者債務清理事件聲請更生，本院裁定如下：
    主  文
更生及延長保全處分之聲請均駁回。
聲請費用由聲請人負擔。
    理  由
一、按聲請更生或清算不合程式或不備其他要件者，法院應以裁
    定駁回之，消費者債務清理條例（下稱本條例）第8 條定有
    明文。次按債務人不能清償債務或有不能清償之虞者，得依
    本條例所定更生或清算程序，清理其債務，該條例第3條亦
    有明定。按經濟上陷於困境之消費者，若任其於惡性循環之
    債務窘境中自生自滅，其將衍生嚴重之社會問題，致難以維
    持安定之社會經濟秩序，故有予之分別情形依更生或清算之
    程序清理其債務之必要，藉以妥適調整其與各相關債權人等
    間之權利義務關係，以謀求消費者經濟生活之更生機會，從
    而健全社會經濟發展。惟私法上債之關係，係以當事人間之
    信賴關係為基礎，為社會經濟組織之重要支柱，故當事人於
    以法律行為追求自己之利益之際，亦應顧及對方之利益，並
    考量債權債務在社會上之作用，本於誠實及信用之原則，行
    使其債權及履行其債務，故債務人之消費者欲以上開條例為
    其所負義務之調整者，自應本於誠信原則之本旨，僅在其不
    能清償債務或有不能清償之虞而使其陷於經濟上之困境時，
    始得准許之，以避免其藉此善意之立法而惡意圖謀減免債務
    ，致使社會陷於道德之危險，並因此使信用緊縮而造成社會
    經濟之動盪。再者，依本條例第151條第1項、第5項規定，
    係採「協商前置主義」，而債務人於協商程序中，自應本於
    個人財產及收支狀況，依最大誠信原則，商討解決方案，如
    終究不能協商，於聲請更生或清算時，法院審酌上開條文所
    謂「不能清償或有不能清償之虞」，應綜衡債務人全部收支
    及財產狀況，評估是否已不能維持符合人性尊嚴之最基本生
    活條件，如曾有協商方案，其條件是否確實不能達到上開基
    本之要求等，為其判斷之準據。
二、本件聲請意旨略以：聲請人因信用卡契約對於金融機構負有
    債務新臺幣（下同）1,265,577元而不能清償債務之情事，
    於消費者債務清理條例施行後之97年7月間，曾以書面向最
    大債權金融機構請求共同協商債務清償方案，惟聲請人民國
    （下同）97年平均每月淨營收約40,000元，僅足支應家庭生
    活開銷。而聲請人配偶96年平均每月收入僅約16,142元，亦
    僅足負擔部分生活開銷及債務月付金。是陳報人實無法負擔
    最大債權金融機構所提，每月清償7,474元之協商方案，因
    而協商不成立，爰依法聲請更生等語。
三、經查，聲請人96年度全年所得為550,000元，97年度1月至10
    月每月平均收入為40,000元等情，有財政部臺灣省北區國稅
    局96年度綜合所得稅各類所得資料清單及營業人銷售額與稅
    額申報書附卷可稽。聲請人雖主張其每月必要支出包含個人
    膳食費4,800元、子女膳食費6,000元、勞健保1,310元、稅
    賦81元、子女教育費4,710元、房貸費用22,936元、水電費
    1,119元、通訊費667元等，合計41,623元。惟查，聲請人之
    支付貸款之房屋係聲請人配偶所有乙情，為聲請人所自承，
    而聲請人負債金額既已高達1,265,577元，聲請人亦自認不
    能清償，竟捨自己債務不為清償，反強為他人負擔債務，再
    以此為由聲請更生，實非足取。至聲請人雖又主張其配偶96
    年平均每月薪資為16,142元，僅足負擔部分生活開銷及債務
    月付金，聲請人始負擔全部房屋貸款云云，然前揭房屋貸款
    均由聲請人繳納，竟登記為聲請人配偶所有，致聲請人財產
    因之減少，聲請人債權人卻無法由系爭房屋受償，自非合理
    ；且聲請人夫妻若無力清償房屋貸款或因清償房屋貸款而無
    力清償其他債務，本不應再堅持擁有系爭房屋，而將因繳納
    房屋貸款致不能清償其他債務之不利益轉嫁債權人負擔。況
    查，聲請人配偶於96年度為本人及四名子女投保商業保險，
    保險費高達150,002元，平均每月所支付之保險費12,500元
    ，占其每月所得16,142元近八成，有保險費繳納證明附卷可
    稽，則聲請人配偶每月收入是否僅有16,142元，已有疑義。
    且本院為明瞭聲請人配偶之財產狀況，前曾命聲請人提出配
    偶之95、96年綜合所得稅各類所得資料清單及財產歸屬資料
    ，聲請人迄未提出，自難僅憑聲請人配偶96年度各類所得扣
    繳暨免扣繳憑單乙紙認定聲請人配偶之財產狀況。從而，聲
    請人每月之必要生活費用縱以較其主張為高之行政院公佈之
    97 年臺灣省最低生活費用9,829元計算，再加計聲請人與配
    偶分擔之四名未成年子女扶養費19,658元【計算式：9,829
    元×4÷2＝19,658元】，共計29,487元，則聲請人97年1月
    至10月平均月收入約40,000元，扣除上開必要支出後，尚餘
    10,513元，仍足依最大債權銀行提出之協商條件每月清償7,
    474元，顯見聲請人並無不能依協商方案清償之情形，其聲
    請難謂為有理由，應予駁回。
四、末按前項保全處分，除法院裁定開始更生或清算程序外，其
    期間不得逾60日；必要時，法院得依利害關係人聲請或依職
    權以裁定延長一次，延長期間不得逾60日，本條例第19條第
    2項定有明文。本件前經本院於97年11月24日裁定保全處分
    在案，並於98年2月6日依聲請人聲請裁定延長保全處分期間
    至98年3月24日，依前開規定，已不得再為延長。從而，聲
    請人再次聲請延長保全處分，於法不合，應予駁回，併此敘
    明。
五、依消費者債務清理條例第8條、第15條，民事訴訟法第95條
    、第78條之規定，裁定如主文。
中    華    民    國    98    年    5    月    25    日
                  民事庭法  官  姚貴美
上為正本係照原本作成。
如不服本裁定，應於裁定送達後10日內，以書狀向本院提出抗告
，並繳納抗告費新臺幣1000元。
中    華    民    國    98    年    5    月    25    日
                        書記官  詹小瑤


司法院資訊處製作；財團法人民間司法改革基金會備份。
